【裁判字號】    95,訴,1448
【裁判日期】    950629
【裁判案由】    妨害自由
【裁判全文】
臺灣臺中地方法院刑事判決              95年度訴字第1448號
公  訴  人  臺灣臺中地方法院檢察署檢察官
被      告  乙○○
                    （現另案於臺灣臺中監獄執行中）
上列被告因妨害自由案件，經檢察官提起公訴（95年度偵字第74
03號），本院合議庭裁定由受命法官獨任進行簡式審判程序審理
，判決如下：
    主    文
乙○○共同以非法方法，剝奪人之行動自由，累犯，處有期徒刑
伍月，如易科罰金，以佰元折算壹日。
    犯罪事實及理由
一、犯罪事實：
    乙○○前因違反替代役實施條例案件，經臺灣彰化地方法院
    判處有期徒刑3月確定，甫於民國93年6月18日易科罰金執行
    完畢。詎不知悛悔警惕，因其友人張家明（另由檢察官偵辦
    ）持有丙○○向不詳人士借款而簽發票號0000000號、金額
    新臺幣（下同）9萬元之本票1紙，乙○○乃偕同張家明及姓
    名年籍不詳之另一成年男子，於95年3月8日上午8時30分許
    ，持上開本票至丙○○位於臺中市○○路176之5號4樓之16
    住處催討債務，適丙○○不在，乙○○、張家明及前開姓名
    年籍不詳男子竟共同基於使人行無義務之事及剝奪行動自由
    之犯意聯絡，要求丙○○之夫甲○○代為清償一半債務即4
    萬5 仟元，乙○○並當場對甲○○恫稱：「如果不簽本票的
    話，不太可能可以出去」等語，並隨即將大門關上，以此方
    式剝奪甲○○自由離去之行動自由，甲○○因而心生畏懼，
    乃於乙○○事先備妥票號各669506號、669507號、669508號
    之空白本票3張簽立日期、姓名及金額（均為4萬5仟元）交
    予乙○○，並約定於同年3月15日拿取4萬5仟元現金換回本
    票後，乙○○、張家明及前開年籍資料不詳男子始離去。其
    後乙○○於同年3月15日13時30分許，再前往上開丙○○住
    處，由甲○○交付現金4萬5仟元予乙○○，乙○○則簽立清
    償證明書予甲○○收執。嗣乙○○於95年4月2日20時許，與
    丙○○相約在臺中市○○街「阮故鄉KT V」商討債務清償事
    宜，為警當場查獲。
二、證據名稱：
  １、被告乙○○於本院準備程序及審理時之自白。
  ２、被害人即證人甲○○於警詢及偵查中之指、證訴，及證人
      駱維詩於警詢之證述。
  ３、被告乙○○簽立之清償證明書一紙。
  ４、票號669506號、669507號、669508號本票影本三紙。
  ５、票號0000000號本票影本一紙。
  ６、贓物認領保管單一紙。
三、按刑法第三百零二條第一項之剝奪人行動自由罪與同法第三
    百零四條第一項之強制罪，其所保護之法益，固均為被害人
    之自由，惟前者重在保護個人之行動自由；後者重在保護個
    人之意思自由（最高法院74年度臺上字第3651號判決意旨參
    照）。是刑法第三百零二條第一項之剝奪他人行動自由罪，
    係以私行拘禁或以其他非法方法，剝奪人之行動自由為要件
    ，其目的即在保護「任意離去特定處所（空間）之行動自由
    」不受他人無故之侵害。且按刑法第三百零二條第一項及第
    三百零四條第一項之罪，其所保護之法益均係被害人之自由
    ，而私行拘禁，仍不外以強暴、脅迫為手段，其罪質本屬相
    同，惟第三百零二條第一項之法定刑，既較第三百零四條第
    一項為重，則以私行拘禁之方法妨害人自由，縱其目的在使
    人行無義務之事，或妨害人行使權利，仍應逕依第三百零二
    條第一項論罪，並無適用刑法第三百零四條第一項之餘地（
    參酌最高法院29年上字第3757號判例意旨）。惟刑法第三百
    零二條之剝奪他人行動自由罪，原包括私行拘禁及以其他非
    法方法剝奪人之行動自由而言，所謂非法方法，當包括強暴
    、脅迫等情事在內，故被告此部分之恐嚇行為應已包含於妨
    害告訴人自由之同一意念之中，應視為剝奪行動自由之部分
    行為，而不另論刑法第三百零五條之恐嚇罪（最高法院74年
    臺上字第3404號判例意旨參照）。被告係以擅自關上大門及
    言語恫嚇之非法方法妨害甲○○「任意離去特定處所（空間
    ）之行動自由，縱其目的在使被害人甲○○行簽發本票、代
    為償還債務之無義務之事，揆諸前開說明，應逕依第三百零
    二條第一項論罪，並無適用刑法第三百零四條第一項之餘地
    。又被告對被害人甲○○以言語恫嚇之恐嚇行為，已包含於
    妨害自由之同一意念之中，應視為剝奪行動自由之部分行為
    ，而不另論刑法第三百零五條之恐嚇罪。被告與張家明及另
    一不詳姓名年籍之成年人間，就上開犯行有犯意聯絡及行為
    分擔，為共同正犯。再被告前因違反替代役實施條例案件，
    經臺灣彰化地方法院判處有期徒刑3月確定，甫於93年6月18
    日易科罰金執行完畢，有臺灣高等法院被告全國前案紀錄表
    及臺灣臺中地方法院檢察署刑案資料查註紀錄表各一份在卷
    可參，其於有期徒刑執行完畢後五年內，再犯本件有期徒刑
    以上之罪，為累犯，應依刑法第四十七條之規定加重其刑。
    爰審酌被告夥同他人以妨害自由之方式催討債務，並令債務
    人以外之人簽發本票代為清償，其行為殊不可取，對社會治
    安所生危害甚鉅，暨衡酌被告之犯罪動機、目的、手段暨犯
    後坦認犯行，態度並非甚惡等一切情狀，量處如主文所示之
    刑，並諭知易科罰金之折算標準，以資懲儆。
據上論斷，應依刑事訴訟法第二百七十三條之一第一項、第二百
九十九條第一項前段、第三百十條之二、第四百五十四條，刑法
第二十八條、第三百零二條第一項、第四十七條、第四十一條第
一項前段，罰金罰鍰提高標準條例第一條前段、第二條，判決如
主文。
中    華    民    國    95    年    6     月    29    日
                  刑事第五庭    法  官  林慧貞
以上正本證明與原本無異。
如不服本判決，應於判決送達後10日內，向本院提出上訴狀，上
訴於臺灣高等法院臺中分院(須附繕本)。
                                書記官  張皇清
中    華    民    國    95    年    6    月    29    日
附錄論罪科刑法條
刑法第三百零二條：
私行拘禁或以其他非法方法，剝奪人之行動自由者，處五年以下
有期徒刑、拘役或三百元以下罰金。
因而致人於死者，處無期徒刑或七年以上有期徒刑，致重傷者，
處三年以上十年以下有期徒刑。


司法院資訊處製作；財團法人民間司法改革基金會備份。
